【裁判字號】    90,訴,29
【裁判日期】    900622
【裁判案由】    偽造文書等
【裁判全文】
臺灣板橋地方法院刑事判決                              九十年度訴字第二九號
    公  訴  人  臺灣板橋地方法院檢察署檢察官
    被      告  戊○○
右列被告因偽造文書等案件，經檢察官提起公訴（八十九年度偵緝字第一四五二號、
第一四五三號、第一四五四號、第一四五五號、第一四五六號、第一四五七號、第一
四五八號、第一四五九號、第一四六○號），本院判決如左：
    主  文
戊○○連續行使偽造私文書，足以生損害於他人，處有期徒刑貳年柒月。
    事  實
一、戊○○知悉其在臺北縣板橋市○○路○段四六號遠東百貨公司板橋分公司內任職
    專櫃小姐之收入每月約為新臺幣（下同）四萬餘元，不敷支應其於民國（下同）
    八十三年前遭互助會會員倒會、投資股票虧損等每月固定支應互助會會款五萬元
    與借款利息十餘萬元之債務，竟萌生以會養會方式，以自行召集之互助會、矇騙
    會員同意借標、及虛列會員方式，為自己不法所有之意圖，復基於行使偽造標單
    冒標詐騙活會會員取財之概括犯意，為下列犯行：
（一）、戊○○基於前開為自己不法所有之意圖及行使偽造標單之概括犯意，自八十
        三年十二月十五日起迄八十六年四月十日止，在其任職之臺北縣板橋市○○
        路○段四六號遠東百貨公司板橋分公司內，陸續召集如附表所示之互助會七
        組，均採內標制。並於附表編號四召會之初，即於互助會單上，虛列吳敏男
        及吳姿霏各一會，以供自己冒標使用。其於會期進行中，在上揭臺北縣板橋
        市○○路○段四六號遠東百貨公司板橋分公司內，偽以附表所示之「被冒標
        者」欄之會員名義，偽簽姓名及參加競標金額之紙條為標單（未記載「標單
        」字樣），表明該標單為各該競標者之投標單而向在場會員出示參與競標，
        而行使上開具有準私文書性質之投標書，足以生損害於各該被冒標之活會會
        員；嗣再宣佈由各該被冒標之活會會員或其他會員得標，將標單丟棄，而據
        此向當期活會會員及被冒標之活會會員（不包含被虛列會員）收取會款，致
        前揭活會會員與被冒標會員（不包含被虛列會員）陷於錯誤，而交付如附表
        所示約達五百零九萬元至五百四十二萬元間之會款。
（二）、戊○○承前意圖為自己不法之所有，明知其無資力還款，竟於八十三年十二
        月十五日至八十六年九月十五日間某二期競標前，在上開遠東百貨公司板橋
        分公司內，先後向附表編號一之互助會會員庚○○、子○○佯稱：請伊等先
        暫允借標，待於編號二互助會結束時，將返還借標之會款云云。使庚○○、
        子○○陷於錯誤，同意借款。戊○○則向當期死會、活會會員收款各約二十
        五萬至二十六萬間之會款，全數詐騙得手，共得款約五十萬元至五十二萬元
        間。
二、嗣戊○○因將前開詐得會款用以償還借款本息、填補投資股票虧損、支應循環借
    標、冒標之會款差額之用。迨至八十六年八月十日開標後，戊○○因無力繼續負
    擔上開債務本息，遂避不見面，經互助會會員互相核對，始知受騙。
三、案經癸○○、辛○○、丁○○、巳○○、辰○○、子○○、庚○○、詹慧鈴、江
    水蓮、午○○、寅○○、林美雪、申○○、丑○○、壬○○、乙○○、己○○、
    翁玉珮、丙○○、未○○、甲○○及卯○○訴請臺灣板橋地方法院檢察署檢察官
    偵查起訴。
    理  由
一、訊據被告戊○○固坦承於上開時地自任會首，先後召集如附表所示之七組互助會
    ，並坦承有虛列會員吳敏男、吳姿霏並冒用如附表所示活會會員吳敏男等人名義
    偽造標單，出示與在場會員參加競標，並謊稱上開被冒標活會會員得標，而向其
    他活會會員及該被冒標會員（不包含虛列會員）收取會款，核其於檢察官訊問時
    自白相符，並有告訴人癸○○、辛○○、丁○○、巳○○、辰○○、子○○、庚
    ○○、詹慧鈴、江水蓮、午○○、寅○○、林美雪、申○○、丑○○、壬○○、
    乙○○、己○○、翁玉珮、丙○○、未○○、甲○○、卯○○於偵審中及證人林
    富美於偵查中之指證綦詳，復有會單七紙、借據影本三紙、及被告於偵查中自白
    冒名入會、冒標之互助會會員名冊及會單影本在卷可稽，是被告前開不利於己之
    自白，應與事實相符。雖被告於本院審理時辯稱：無意詐欺，係因債務周轉使然
    云云。然以被告自承月入四萬餘元，每月卻須支應十餘萬元借款利息及約五萬元
    會款，堪認被告召集互助會之際，已顯無支付互助會會款之周轉能力，而係以會
    養會方式詐騙會員。被告所辯，應屬諉卸之詞，無足可採。事證明確，被告犯行
    洵堪認定。
二、核被告戊○○意圖為自己不法之所有，冒用附表所示會員名義偽造標單標得會款
    ，使被冒名之活會會員及其餘活會會員（不含被虛列會員）陷於錯誤，如數交付
    每期會款，嗣至八十六年八月十日宣布倒會，且向告訴人庚○○、子○○詐借互
    助會投標收取會款，核其所為，係犯刑法第三百三十九條第一項之詐欺取財罪及
    刑法第二百十六條、第二百十條、第二百二十條第一項之行使偽造私文書罪。又
    被告於冒標附表之被害人吳敏男等人，雖未記載標單字樣，依合會之習慣，足認
    已具競標之意思表示之文書，且其於行使時，向在場者表明各該標單為活會中某
    人之標單，則依合會之習慣及現場行使之情勢，已足表明該會單為被冒標活會會
    員等人欲出利息標取會款之投標書，其用意明確已無疑義。因此，上揭被告偽造
    附表「被冒標者」欄所示之之標單，均屬於刑法第二百二十條第一項以私文書論
    之準私文書甚明（最高法院七十年台上字第二六八五號判決及八十二年台上字第
    三五０八號判決意旨參照）。被告先後多次詐欺及行使偽造私文書之行為，均時
    間密接、方法相同，顯係基於概括犯意為之，為連續犯，各應以一罪之連續詐欺
    及連續行使偽造私文書論處。又被告偽造私文書後再持以行使，其偽造之低度行
    為為行使之高度行為所吸收，不另論罪；且被告以一個冒標之詐欺行為，同時向
    多數活會會員詐欺活會會款，係一行為觸犯數罪名，乃同種之想像競合犯關係，
    應依刑法第五十五條之規定，從一重處斷。另被告所犯上開二罪，有方法結果之
    牽連關係，應從一重之行使偽造私文書罪處斷。雖公訴人未就被告冒標附表編號
    三告訴人丁○○、未○○、黃秀雀、午○○、詹慧鈴中四會及編號六冒標會員陳
    雅芬部分起訴，然本院認此與前開已起訴部分，有連續犯、想像競合犯及牽連犯
    之裁判上一罪關係，故應併予審理。爰審酌被告犯罪動機、目的、手段、利用親
    友同事之信賴而詐取財物、並詐得共約五百五十九萬至五百九十四萬元之金錢，
    迄今尚未全數賠償告訴人，惟其犯罪後坦承不諱等一切情狀，量處如主文所示之
    刑。至被告偽造之標單，業經丟棄，此據被告供明在卷（詳參本院九十年六月八
    日審判筆錄），且與一般標會常情相符，應認已滅失而不存在，故不為沒收之諭
    知。
三、公訴意旨另以：被告戊○○並於八十五年六月十日，參加由告訴人詹慧鈴召集會
    期自八十五年六月十日起至八十七年一月十日止，採內標制，每會一萬元，含會
    首共二十會之互助會一會。被告猶承前為自己不法所有之意圖與詐欺之概括犯意
    ，於入會後，旋於八十五年九月十日得標，取得約十七萬五千四百元之會款。詎
    被告於得標後，自八十六年八月間即拒繳死會會款共六萬元，且逃匿無蹤。惟訊
    之被告坦承：其自八十五年六月十日入會，於八十五年九月十日得標取得約十七
    萬五千四百元之會款，且自八十六年八月十日起即未繳死會會款等語，核與告訴
    人詹慧鈴於偵審中之指訴相符，復有互助會單影本在卷可考，堪信前開被告自白
    及告訴人詹慧鈴之指證與事實相符，足堪採信。而公訴人認被告詐欺告訴人詹慧
    鈴，無非係以被告入會後即於八十五年九月十日標取會款，且自八十六年八月十
    日起即拒繳死會會款為據。然查，被告自行召集如附表所示之七組互助會，均係
    在八十六年八月十日宣佈停會，此據被告供明在卷，且與上開告訴人即會員癸○
    ○等人之指證相符。因此，在被告停會後，自無資力再償付告訴人詹慧鈴之死會
    會款；又被告於八十五年九月十日標取會款，猶勉力繳付死會會款至八十六年七
    月十日，縱使被告繳付死會會款不無掩飾自己負債累累之嫌，尚難執此遽論被告
    有對告訴人詹慧鈴詐財之犯行；況被告參加告訴人詹慧鈴召集之互助會，依合會
    契約及慣例，本有標取會款供己使用之權，公訴人以嗣後未依約繳付六期死會會
    款而認被告入會及標會有詐欺犯行，應有誤會。此外，復查無其他積極證據足認
    被告有何公訴人起訴詐騙告訴人詹慧鈴之犯行，本件純屬民事債務不履行之糾紛
    ，然因公訴人認此與前開起訴有罪部分有連續犯之裁判上一罪關係，故本院對此
    不另為無罪之諭知，併此敘明。
據上論斷，應依刑事訴訟法第二百九十九條第一項前段，刑法第五十六條、第二百十
六條、第二百十條、第二百二十條第一項、第五十五條，罰金罰鍰提高標準條例第一
條前段，判決如主文。
本案經檢察官李海龍到庭執行職務
中    華    民    國      九十        年      六      月    二十二    日
                                      臺灣板橋地方法院刑事第二庭
                                          法  官  高    玉    舜
右正本證明與原本無異。
如不服本判決，應於判決送達後十日內，向本院提出上訴狀。
                                          書記官  田    世    杰
中    華    民    國      九十        年      六      月    二十六    日
附錄本案論罪科刑法條全文：
中華民國刑法第二百一十六條 (行使偽造變造或登載不實之文書罪)
行使第二百十條至第二百十五條之文書者，依偽造、變造文書或登載不實事項或使登
載不實事項之規定處斷。
中華民國刑法第二百一十條 (偽造變造私文書罪)
偽造、變造私文書，足以生損害於公眾或他人者，處五年以下有期徒刑。
中華民國刑法第二百二十條
在紙上或物品上之文字、符號、圖畫、照像，依習慣或特約，足以為表示其用意之證
明者，關於本章及本章以外各罪，以文書論。
錄音、錄影或電磁紀錄，藉機器或電腦之處理所顯示之聲音、影像或符號，足以為表
示其用意之證明者，亦同。
稱電磁紀錄，指以電子、磁性或其他無法以人之知覺直接認識之方式所製成之紀錄，
而供電腦處理之用者。
附表
  編號    互助會起     被冒標者    受害活會     冒標一會      因冒標詐得
          迄時間（                 會員         可詐得金      金額（新臺
          含會首之                              額（新臺      幣）
          會員數）                              幣）
   一     八十三年     吳敏男、    丙○○、     二十五萬      五十萬元至
          十二月十     吳姿霏（    陳美美、     元至二十      五十六萬元
          二十日起     各一會）    詹慧鈴（     六萬元間      間（冒標二
          八十六年             以上為停     。            會）。
          九月十五                 會後各一
          日止（共                 活會），
          三十四會                 及其他當
          ）                       期活會會
                                   員與被冒
                                   標之吳敏
                                   男、吳姿
                                   霏各一會
                                   。
   二     八十四年     子○○、    丁○○、     二十二萬      八十八萬元
          四月十五     江永蓮、    辰○○、     至二十三      至九十二萬
          日起至八     林鳳玲、    巳○○、     萬間。        元間（冒標
          十六年十     吳姿霏（    癸○○、                   四會）。
          一月十五     各一會）    子○○、
          日（共三                 江水蓮、
          十二會）                 吳姿霏、
                                   林鳳玲（
                                   除丁○○
                                   於停會後
                        有二個活
                                   會外，餘
                                   為一個活
                                   會），及
                                   其他當期
                                   活會會員
                                   。
   三     八十四年     寅○○、    寅○○、     十八萬至      九十萬元至
          七月十日     丁○○、    丁○○、     十九萬間      九十五萬元
          起至八十     未○○、    未○○、     。間          （冒標五會
          八年八月     黃秀雀、    黃秀雀、                   ）。
          十日止（     午○○、    午○○、
          共二十六     詹慧鈴（    詹慧鈴（
          會）         各一會，    以上為停
                       因最後一    會時各一
                       會未競標    個活會）
                       ，故應有    ，及當期
                       上揭合會    其他活會
                       中某一會    會員。
                       未冒標）
                       。
   四     八十四年     林月真、    被虛列之     二十一萬      六十三萬元
          十二月十     吳敏男、    吳敏男、     至二十二      至六十六萬
          日起至八     吳姿霏各    吳姿霏各     萬間。        元間（冒標
          十七年七     一會（其    一會，與                   三會）。
          月十日止     中吳敏男    陳金媛、
          （共三十     與吳姿霏    陳淑娟、
          二會）       為虛列會    潘瓊英、
                       員）。      詹慧鈴、
                                   董桂枝、
                                   林美雪、
                                   詹麗蜂、
                                   林月貞、
                                   辰○○、
                                   子○○（
                                   以上除陳
                                   美玲、許
                                   梅月於停
                                   會時各二
                                   個活會外
     ，餘均為
                                    一個活會
                                    ），及其
                                    他當期活
                                    會會員。
   五     八十五年     吳敏男、     林怡君、    二十二萬      一百三十二
          四月十日     吳姿霏、     劉麗珍、    至二十三      萬元至一百
          起至八十     江水蓮、     丙○○、    萬間。        三十八萬元
          七年十二     丙○○、     己○○、                  間（冒標六
          月十日止     巳○○（     廖淑女、                  會）。
          （共三十     除吳敏男     李世紀、
          三會）       為二會外     未○○、
                       ，餘均為     林美雲、
                       一會）。     江水蓮、
                                    陳桂英、
                                    巳○○、
                                    李秋霞、
                                    詹素雲、
                                    吳美金、
                                    乙○○、
                                    吳敏男、
                                    辰○○、
                                    癸○○、
                                    吳姿霏（
                                    除丙○○
                                    、江水蓮
                                    、巳○○
                                    、吳敏男
                                    於停會時
                                    各二個活
                                    會外，餘
                                    均為一個
                                    活會），
                                    及其他當
                                    期活會會
                                    員。
   六     八十五年     辰○○、     黃秀琴、    十八萬至      六十八萬元
          八月十五     宋阿銀、     壬○○、    十九萬間      至七十六萬
          日起八十     吳敏毅、     丑○○、    。            元間（冒標
          七年六月     陳雅芬各     陳雅芬、                  四會）。
          十五日止     一會。       涂春子、
          （共二十                  庚○○、
          三會）                    林美玉、
                                    癸○○、
                                    宋阿銀、
                                    李玉施、
                                    陳金媛、
                                    辰○○、
                                    李富美、
                                    吳敏毅（
                                    除辰○○
                                    於停會時
                                    有二個活
                                    會外，餘
                                    均為一個
                                    活會），
                                    及其他當
                                    期活會會
                                    員。
   七     八十六年     吳敏毅一     吳敏毅、    十八萬至      十八萬元至
          四月十日     會。         林美雪、    十九萬間      十九萬元之
          起至八十                  陳明麗、    。            間（冒標一
          八年六月                  陳明珠、                  會）。
          十日止（                  葉碧瑩、
          共二十七                  葉美蘭、
          會）                      陳月桃、
                                    王慧芳、
                                    乙○○、
                                    林鳳玲、
                                    黃貴明、
                                    林月貞、
                                    詹慧鈴、
                                    賴麗華、
                                    洪好珠、
                                    王美珠、
                                    卯○○、
                                    劉麗珍、
                                    詹素雲、
                                    子○○（
                                    除子○○
                                    、詹慧鈴
                                    於停會時
                                 各有二個
                                    活會外，
                                    餘均為一
                                    個活會）
                                    ，及其他
                                    當期活會
                                    會員。


司法院資訊處製作；財團法人民間司法改革基金會備份。
